【裁判字號】    95,上易,1689
【裁判日期】    951207
【裁判案由】    恐嚇
【裁判全文】
臺灣高等法院刑事判決                95年度上易字第1689號
上  訴  人  臺灣士林地方法院檢察署檢察官
被      告  甲○○
上列上訴人因被告恐嚇案件，不服臺灣士林地方法院95年度易字
第307號，中華民國95年6月29日第一審判決（起訴案號：臺灣士
林地方法院檢察署94年度偵字第7102號），提起上訴，本院判決
如下：
    主  文
原判決撤銷。
甲○○幫助犯連續恐嚇取財罪，處有期徒刑伍月，如易科罰金，
以參佰元折算壹日。
    事  實
一、甲○○國中畢業，依其社會生活經驗及智識程度，能預見提
    供自己帳戶之提款卡及提款卡密碼予不認識之人保管，可能
    遭人將之作為從事恐嚇取財等犯罪行為之工具，竟不違背其
    本意，基於幫助他人犯罪之不確定故意，於不詳時間、地點
    ，將其所有之合作金庫銀行第0000000000000號帳戶之提款
    卡及密碼，交予姓名年籍不詳之成年人。上開姓名年籍不詳
    之成年人取得被告交付之提款卡及密碼後，即先於民國94年
    1 月6日某時，在臺北市○○路455號前，竊取中環股份有限
    公司所有、交由司機丙○○所保管之車號EZ-3939號自小客
    車，得手後再基於恐嚇取財之概括犯意，以電話與丙○○聯
    繫，要脅支付贖金以換取被竊車輛，致丙○○心生畏懼不得
    不遵從指示，於94年1月10日，以ATM匯款方式，自其親人孫
    蕭榮祺所有之第0000000000000號帳戶，匯出新臺幣（下同
    ）4萬元至甲○○上開帳戶，該4萬元隨後即遭人提領一空，
    丙○○按姓名年籍不詳之成年人指示，果在臺北市○○○路
    與南京東路口附近尋獲被竊車輛。上開姓名年籍不詳之成年
    人又於94年1月13日11時許，在臺北市○○街131巷1弄52號
    前，竊得乙○○所有車號HD-2089號自小客車，仍基於恐嚇
    取財之犯意，以上開相同方式要脅乙○○支付贖款取車，致
    乙○○心生畏懼被迫於94年1月14日依該姓名年籍不詳之成
    年人指示，以ATM匯款方式，由其所有之第0000000000000號
    帳戶，匯款1萬元至甲○○上開帳戶，後為警據報尋線查獲
    被竊車輛。嗣94年1月28日下午2時30分許，甲○○為掩飾犯
    行，持上開帳戶存摺，至臺北縣汐止市○○○路225號合作
    金庫銀行汐止分行，欲辦理印鑑遺失、補發提款卡時，其發
    現帳戶內留存有乙○○匯入之1萬元尚未提領，甲○○遂書
    寫合作金庫銀行取款憑條欲提此1萬元，然經該行行員發現
    異常，報警處理而查獲，並扣得甲○○撕毀之上開取款憑條
    。
二、案經台北縣政府警察局汐止分局報請臺灣士林地方法院檢察
    署檢察官偵查起訴。
    理  由
一、訊據被告甲○○固坦承於94年1月28日下午2時30分許，持上
    開合作金庫銀行帳戶存摺，至臺北縣汐止市○○○路225號
    合作金庫銀行汐止分行，欲辦理印鑑遺失、補發提款卡時，
    其發現帳戶內留存有1萬元，其書寫合作金庫銀行取款憑條
    欲提此1萬元，然經該行行員發現異常，其雖撕毀上開取款
    憑條，仍為警查獲等情，然矢口否認有何幫助他人遂行恐嚇
    取財之犯行，並辯稱，伊所有上開合作金庫銀行之提款卡於
    93年12月下旬，在台東火車站附近，因車禍骨折並遺失，當
    時伊大皮包內之東西散落一地，而提款卡及寫密碼之名片均
    放在大皮包內之小皮包內，小皮包於散落時遺失，在金融卡
    上有合作金庫銀行名稱及伊所有之帳號、身分證字號，因伊
    帳戶內只有17元，且其仍持有還有存摺及印鑑，伊認為回到
    台北再報遺失，且當時包紮石膏，不方便出門，後來伊母親
    將其印鑑也遺失，不能提款，所以到94年1月28日始掛失補
    發提款卡、更改密碼及印鑑，辦妥後，伊發現存摺內尚有1
    萬元，誤以為是友人陳基榮匯來的，才會去提領，伊並沒有
    幫助恐嚇取財云云。
二、經查：
  (1)上開姓名年籍不詳之成年人，先於94年1月6日某時，在臺北
    市○○路455號前，竊取丙○○所保管之上開EZ-3939號自小
    客車，得手後再以電話與丙○○聯繫，要脅支付贖金以換取
    被竊車輛，致丙○○心生畏懼不得不遵從指示，於94年1月
    10日，以ATM匯款方式，自其親人孫蕭榮祺所有之第0000000
    000000號帳戶，匯出4萬元至被告上開帳戶，隨後該4萬元即
    遭人提領一空，丙○○按姓名年籍不詳之成年人指示，果在
    臺北市○○○路與南京東路口附近尋獲被竊車輛；上開姓名
    年籍不詳之成年人又於94年1月13日11時許，在臺北市○○
    街131巷1弄52號前，竊得乙○○所有上開HD-2089 號自小客
    車，仍以上開相同方式要脅乙○○支付贖款取車，致乙○○
    心生畏懼被迫於94年1月14日依該姓名年籍不詳之成年人指
    示，以ATM匯款方式，由其所有之第0000000000000號帳戶，
    匯款1萬元至被告上開帳戶，後為警據報尋線查獲被竊車輛
    ，及被告於94年1月28日下午2時30分許，持上開帳戶存摺，
    至臺北縣汐止市○○○路225號合作金庫銀行汐止分行，欲
    辦理印鑑遺失、補發提款卡時，其發現帳戶內留存有乙○○
    匯入之1萬元尚未提領，甲○○遂書寫合作金庫銀行取款憑
    條欲提此1萬元，然經該行行員發現異常，報警處理而查獲
    ，並扣得甲○○撕毀之上開取款憑條之事實，業據證人即被
    害人丙○○及乙○○於原審及證人梁清淵於警詢時證述明確
    在卷，並有乙○○匯款明細表影本附卷可參，另上開合作金
    庫銀行帳戶為被告所有，且上開合作金庫銀行帳戶確於94年
    1月10日以ATM匯款方式匯入4萬元，同日經人以ATM提款方式
    ，分2次共提領4萬元，及於94年1月14日以ATM匯款方式匯入
    1萬元，暨被告於94年1月28日下午2時30分許，持上開帳戶
    存摺，至臺北縣汐止市○○○路225號合作金庫銀行汐止分
    行，欲辦理印鑑遺失、補發提款卡時，其發現帳戶內留存有
    乙○○匯入之1萬元尚未提領，被告遂書寫合作金庫銀行取
    款憑條欲提此1萬元，然經該行行員發現異常，報警處理之
    情節，亦經被告自承在案，並有合作金庫銀行汐止分行95年
    9月7日合金汐字第0950005661號函所附交易明細表可佐，及
    被告撕毀之上開取款憑條扣案可資佐證，是被害人丙○○及
    乙○○遭人恐嚇，致使其等心生畏懼，而分別匯款4萬元及1
    萬元進入被告上開帳戶之事實，足堪認定。
  (2)按近年來詐欺或恐嚇集團，先利用電話向民眾施以詐欺或恐
    嚇，再要求被詐欺或恐嚇之民眾，以ATM匯款或親自至金融
    機構匯款之方式匯入詐欺或恐嚇集團指定之帳戶，而詐欺或
    恐嚇集團指定帳戶之使用者，往往雖非詐欺或恐嚇集團之核
    心份子，但大部分提供帳戶資料之人均具直接故意或間接故
    意，且提供者事後大多經法院以幫助犯判刑之社會事實，時
    有所聞，並經新聞媒體一再傳述，並告誡一般民眾不能隨便
    提供帳戶資料予他人等情，為眾所週知之事實，而被告為國
    中畢業，此據被告自承在卷（此從94年度偵字第7102號卷第
    91頁，被告接受警方詢問時，警方製作之偵訊筆錄教育程度
    欄記載「國中畢」可知），且被告為58年5月19日出生，至
    93、94年間為三十幾歲之人，依被告之社會生活經驗及智識
    程度，足認被告應能預見提供自己帳戶之提款卡及提款卡密
    碼予不認識之人保管，或是自己帳戶之提款卡及提款卡密碼
    遺失，若不趕快申報遺失而流入他人手上，均可能遭人將之
    作為從事恐嚇取財等犯罪行為之工具無誤。
  (3)被告雖否認曾交付上開帳戶之提款卡及提款卡密碼予上開姓
    名年籍不詳之成年人，並辯稱伊於93年12月下旬，在台東火
    車站附近，因車禍骨折並遺失上開帳戶之提款卡及提款卡密
    碼，尚未申報遺失云云。然如前述，被告既能預見自己帳戶
    之提款卡及提款卡密碼遺失，若不趕快申報遺失而流入他人
    手上，可能遭人將之作為從事恐嚇取財等犯罪行為之工具，
    因此依常情，被告遺失上開帳戶之提款卡及提款卡密碼，應
    會儘速向發卡銀行申報遺失，停止使用原提款卡及提款卡密
    碼，但徵被告之被告自承至94年1月28日始申報遺失，離其
    所稱車禍時間，業已將近1個月等情以觀，足徵被告之辯解
    與常情有違，其真實性不無疑問。雖然被告提出國防醫學院
    三軍總醫院之診斷證明書，及本院依職權向國防醫學院三軍
    總醫院函查被告至該院就診之病歷表，足以證明被告確曾因
    骨折之因素，於94年1月12日、94年1月26日及94年2月23日
    至國防醫學院三軍總醫院治療，但徵之被告至國防醫學院三
    軍總醫院治療骨折時，向醫生主訴其骨折之日期為「93年12
    月10日」，此有該院95年10月31日集逵字第0950017932號函
    附卷可參，顯與被告所稱93年12月下旬，在台東火車站附近
    ，因車禍骨折之情節不符，據此，足見被告所稱在台東火車
    站附近，因車禍骨折並遺失上開帳戶之提款卡及提款卡密碼
    之辯解，尚不足採。既然被告在台東火車站附近，因車禍骨
    折並遺失上開帳戶之提款卡及提款卡密碼之辯解，尚難採信
    ，而如前述被害人丙○○及乙○○遭人恐嚇，致使其等心生
    畏懼，而分別匯款4萬元及1萬元進入被告上開帳戶，可見被
    告曾將上開帳戶之提款卡及提款卡密碼，於不詳時間、地點
    ，交予上開姓名年籍不詳之成年人無訛。
  (4)如前述被告能預見提供自己帳戶之提款卡及提款卡密碼予不
    認識之人保管，可能遭人將之作為從事恐嚇取財等犯罪行為
    之工具，而被告卻又將上開帳戶之提款卡及提款卡密碼，交
    予上開姓名年籍不詳之成年人，準此足見，被告交付上開帳
    戶之提款卡及提款卡密碼予上開姓名年籍不詳之成年人時，
    其心態上完全不在意上開帳戶之提款卡及提款卡密碼，有可
    能遭人將之作為從事恐嚇取財等犯罪行為之工具。而刑法上
    之故意，非僅指直接故意，尚包括間接故意（即未必故意）
    ，所謂間接故意係指行為人對於犯罪構成事實，預見其發生
    而其發生不違反其本意而言，刑法第13條第2項定有明文。
    而幫助犯之成立，以行為人主觀上認識被幫助人從事犯罪，
    而其行為足以幫助他人實現構成要件，即具有幫助故意，並
    不以行為人確知被幫助者係犯何罪名為必要。從而，被告既
    能預見上開姓名年籍不詳之成年人，有可能將其上開帳戶之
    提款卡及提款卡密碼作為從事恐嚇取財等犯罪行為之工具，
    但其仍任意將上開帳戶之提款卡及提款卡密碼交予上開姓名
    年籍不詳之成年人，則其交付時應存有不違背其本意，基於
    幫助他人犯罪之不確定故意，殆無疑義，是其無幫助他人恐
    嚇取財之辯解，顯係卸責之詞，委無可取。
三、綜上，被告上開犯行，足堪認定，應予論罪科刑。
四、按上開姓名年籍不詳之成年人，對被害人丙○○及乙○○恐
    嚇取財之2次行為，均係犯刑法第346條第1項之恐嚇取財罪
    ，上開姓名年籍不詳之成年人所為上開2犯行，時間緊接，
    顯係基於概括犯意為之。而被告基於不確定幫助犯意，將其
    上開帳戶之提款卡及提款卡卡密碼交予上開姓名年籍不詳之
    成年人，致被害人丙○○及乙○○被恐嚇取財，因查無證據
    證明，被告與上開姓名年籍不詳之成年人，存有共同犯意聯
    絡，是被告所為，係犯刑法30條第1項、第339條第1項之幫
    助恐嚇取財罪。又被告犯罪後，刑法有關刑法第30條幫助犯
    規定，已由「幫助他人犯罪者，為從犯。雖他人不知幫助之
    情者，亦同。」、「從犯之處罰，得按正犯之刑減輕之。」
    修正為「幫助他人實行犯罪行為者，為幫助犯。雖他人不知
    幫助之情者，亦同。」、「幫助犯之處罰，得按正犯之刑減
    輕之。」；另刑法第346條第1項恐嚇取財罪之法定刑，已因
    中華民國刑法施行法增定第1之1條「中華民國94年1月7日刑
    法修正施行後，刑法分則編所定罰金之貨幣單位為新臺幣。
    」、「94年1月7日刑法修正時，刑法分則編未修正之條文定
    有罰金者，自94年1月7日刑法修正施行後，就其所定數額提
    高為30倍。但72年6月26日至94年1月7日新增或修正之條文
    ，就其所定數額提高為3倍。」，而有變更；又刑法第56條
    連續犯及第41條易科罰金規定已修正，罰金罰鍰提高標準條
    例第2條業已修正刪除，並均自95年7月1日生效，由於95年7
    月1日以前，易科罰金折算標準頂多以新臺幣900元折算1日
    ，而依新修正之刑法第41條，則規定易科罰金折算標準至少
    以新臺幣1000元折算1日，因此綜合上開各修正內容，比較
    刑法修正前後規定結果，修正後之刑法規定未較修正前規定
    有利於被告，是上開姓名年籍不詳之成年人之上開2 犯行，
    依修正前之刑法第56條規定，論以1罪，並加重其刑，而被
    告所為，則依修正前之刑法第30條、第346條第1項規定，論
    以幫助犯連續恐嚇取財罪，並依法減輕其刑。
五、原審未詳加勾稽，遽信被告之辯解而為被告無罪之判決，尚
    有未洽，檢察官上訴指摘原判決，有所不當，請求撤銷原判
    決，為有理由，自應由本院將原判決撤銷改判。爰審酌告犯
    罪之動機、目的、手段、犯罪所生之危害，及犯罪後之態度
    等一切情狀，量處如主文第2項所示之刑，且適用修正前即
    行為時之刑法第41條第1項前段及修正前罰金罰鍰提高標準
    條例第2條規定，諭知易科罰金折算標準，以示懲儆。
據上論斷，應依刑事訴訟法第369條第1項前段、第364條、第299
條第1項前段，刑法第2條第1項前段、修正前刑法第346條第1項
、第30條第1項第2項、第56條、第41條第1項前段，罰金罰鍰提
高標準條例第1條前段、修正前罰金罰鍰提高標準條例第2條，判
決如主文。
本案經檢察官張啟彬到庭執行職務。
中    華    民    國    95    年    12    月    7     日
                  刑事第十六庭審判長法  官  葉  騰  瑞
                                    法  官  莊  明  彰
                                    法  官  黃  俊  明
以上正本證明與原本無異。
不得上訴。
                                    書記官  廖婷璇
中    華    民    國    95    年    12    月    7     日
附錄：本案論罪科刑法條全文
刑法第346條
意圖為自己或第三人不法之所有，以恐嚇使人將本人或第三人之
物交付者，處6月以上5年以下有期徒刑，得併科1千元以下罰金
。
以前項方法得財產上不法之利益，或使第三人得之者，亦同。
前二項之未遂犯罰之。
刑法第30條
幫助他人實行犯罪行為者，為幫助犯。雖他人不知幫助之情者，
亦同。
幫助犯之處罰，得按正犯之刑減輕之。


司法院資訊處製作；財團法人民間司法改革基金會備份。
